【裁判字號】    99,上訴,420
【裁判日期】    990827
【裁判案由】    偽造文書
【裁判全文】
臺灣高等法院刑事判決                 99年度上訴字第420號
上  訴  人
即自訴人    甲○○
自訴代理人  莊柏林律師
被      告  乙○○
被      告  庚○○
前列二人共同
選任辯護人  林國漳律師
被      告  丙○○
被      告  戊○
上列上訴人因偽造文書案件，不服臺灣宜蘭地方法院98年度自字
第2號，中華民國98年11月30日第一審判決，提起上訴，本院判
決如下：
    主  文
上訴駁回。
    理  由
一、自訴意旨略以：
  (一)緣自訴人與案外人何中春、何來福為兄弟關係，民國58年間
    何中春、何來福就坐落宜蘭縣三星鄉○里○段○里○○段26
    6、266-2、272、224地號4筆土地（下稱系爭土地）墾地植
    木，嗣案外人何來福於93年5月16日死亡時，父母早已亡故
    且無後嗣，依民法第1138絛規定，自訴人為何來福之第3順
    序繼承人。另何中春雖生有6子，但於77年8月24日在系爭22
    4地號土地上造林時，因經費係向自訴人借款，即將該租賃
    權讓與自訴人，因此，自訴人為系爭4筆土地之實際使用人
    ，並繼續向宜蘭縣政府申請不定期租賃關係。
  (二)查自訴人為系爭4筆土地實際使用人，且自訴人及案外人何
    中春就系爭土地種植薑、相思樹、麻竹、綠竹、柚子樹等，
    完成造林，因此，宜蘭縣政府於82年3月2日以82府農林字第
    120133、120132號函稱：台端申請發給使用座落三星鄉○里
    ○段○里○○段二二四、二六六、二六六-二、二七二號…
    本府代管國有林班解除地租地造林證明案，經查該4筆林地
    確為台端使用並已完成造林，並經81年9月清查完竣屬符合
    規定案件，俟本府統籌辦理通知訂約手續中特此證明，請查
    照等語，可見自訴人等就上開土地依規定可完成租賃關係。
    惟嗣後案外人何中春依函申請竟遭刁難，且84年11月21日宜
    蘭縣政府以84府農保字第128288號函說明二略以「經查前揭
    土地並未與本府訂立租賃關係，所請變更為放領乙節…，未
    便同意照辦。…。」，認案外人何中春與自訴人未與宜蘭縣
    政府訂有租賃契約，另宜蘭縣政府98年7月10日府農林字第
    0980097669號函文說明二亦稱：「…台端並未與本府完成租
    賃手續…」等語，由此可知宜蘭縣政府82年及98年前後函旨
    已生相互矛盾情形，從而，0980097669號函即有登記上之疑
    異。故自訴人才會繼續向宜蘭縣政府不斷力爭訂立該地租契
    約。
  (三)自訴人自繼承何來福及受讓何中春前開土地使用權後，另向
    財政部國有財產局台灣北區辦事處宜蘭分處申租該土地，但
    該處以台財產北宜二字第0980002038號函覆，並依函旨說明
    三略以：「266、266-2地號國有土地本分處於97年10月16日
    以台財產北宜二字第0979002108號函終止不定期租賃關係，
    地上林木本分處依民法第66絛第2項規定於98年3月16日起至
    98年4月15日止公告地上物收歸國有，公告期閒無人提供異
    議，本分處旋即於98年5月27日將該2筆國有土地移交林務機
    關辦理管理機關變更登記中，故有關申租乙節，歉難辦理」
    。則依上開函旨說明三，既有終止不定期租關係，即表示有
    租賃關係而終止，惟自訴人除對終止不定租賃關係提出質疑
    外，更未收受任何函知終止不定期租賃關係之情事，顯然所
    稱「終止不定期租賃關係」有矛盾啟人疑竇外，關於「終止
    不定租賃關係」之情形，恐也屬杜撰不實。
  (四)綜上所陳，被告庚○○在財政部國有財產局北區辦事處宜蘭
    分處任職，也是系爭土地之承辦人員，對於究竟有無終止系
    爭土地之不定期租賃關係有詳細審查之注意，而自訴人從未
    收受台財產北宜二字第0979002108號函文，從而，被告庚○○及乙○○對台財產北宜二字第0980002038號函稱函知終止
    之情形，實係自行杜撰，因此，被告庚○○上開所為，係犯
    刑法第213條公文書不實登載罪，而被告乙○○係該分處主
    任「依分層負責規定，授權單位主管決行」之記載，則被告
    乙○○與庚○○間，有犯意聯絡行為分擔，同屬刑法第213
    絛公文書登載罪之共犯。另被告丙○○任職於宜蘭縣農業處
    ，係系爭土地之承辦人，被告戊○係農業處處長，其等所為
    之98年7月10日府農林字第0980097669號函文，有故意違背
    82 年3月2日府農林字第20132、20133號函旨，而為不實登
    載，均犯刑法第213絛公文書不實登載罪。為此，爰依刑事
    訴訟法319絛第1項前段，第2項規定提起本件自訴。
二、按刑事訴訟法第319條，得提起自訴者，以犯罪之被害人為
    限。又按刑法第211條之偽造公文書罪，及同法第213條之公
    務員登載不實公文書罪，並非單純保護國家法益之罪。其所
    保護者，不僅為公文書之正確性及公信力，亦兼有保護個人
    法益之作用。是以偽造公文書罪或公務員登載不實公文書罪
    ，若個人之權益因而直接受侵害者，該被侵害之個人仍非不
    得提起自訴，最高法院93年台上字第2156號著有裁判可參。
    本件自訴意旨係認被告庚○○、乙○○在財政部國有財產局
    北區辦事處宜蘭分處台財產北宜二字第0980002038號函文上
    ，及被告丙○○、戊○在宜蘭縣政府98年7月10日府農林字
    第0980097669號函文上，就自訴人分別因繼承及受讓租賃使
    用權（有買賣契約1份附卷可證，見原審卷第6頁），而自案
    外人何來福、何中春處取得租賃使用權後為實際使用之系爭
    4 筆土地，究竟有無與國有財產局之代管單位即宜蘭縣政府
    成立租賃關係或已經終止否等事項，為不實之登載，有共同
    違犯刑法第213條之罪嫌等情，如果無訛，被告4人所為，當
    導致自訴人就系爭土地之租賃權益受害，依上說明，自訴人
    應係直接被害人，其提起自訴應非不合法，合先敘明。
三、按犯罪事實，應依證據認定之，無證據不得認定其犯罪事實
    。又不能證明被告犯罪者，法院應諭知無罪之判決，刑事訴
    訟法第154條、第301條第1項分別定有明文。次按刑法第213
    條之公務員登載不實事項於公文書罪，旨在保護公文書之正
    確性，以維護公文書之公信力；所謂明知不實事項而登載，
    係須登載之內容反於事實之真實性而出於其直接故意者，始
    足當之。又刑法第213條之登載不實罪，以公務員所登載不
    實之事項出於明知為前提要件，所謂明知，係指直接故意而
    言，若為間接故意或過失，均難繩以該條之罪，最高法院90
    年台上字第4406號著有裁判及46年台上字第377號判例意旨
    可資參照。
四、本件自訴意旨認為被告4人涉有公務員登載不實文書罪嫌，
    無非係以宜蘭縣政府82年3月2日82府農林字第20133、20132
    號、98年7月10日府農林字第0980097669號函文、財政部國
    有財產局北區辦事處宜蘭分處98年6月1日台財產北宜二字第
    0980002038 號函文資為論據。
五、訊據被告4人均堅決否認有公務員登載不實文書之犯行，被
    告丙○○辯稱：伊在89年接此業務，93年時就把所有代管的
    土地移回給國有財產局，若是有民眾要跟國有財產局辦理續
    租的話，國有財產局會來問是否有租約，本件伊等有去查清
    理清冊，裡面根本沒有租約，所以就依法行政等語；被告戊○辯稱：自訴人提到伊等所答覆他無租賃權之事實，此案件
    業經臺灣高等法院於87年間，以民事判決認定何來福、何中
    春就系爭土地與宜蘭縣政府無租賃關係確定，所以自訴人認
    為他因繼承有租賃關係，是無理由的等語；被告乙○○辯稱
    ：公函是承辦人庚○○擬辦的，到張宗華股長就決行出去了
    ，所以伊不清楚此事等語；被告庚○○辯稱：系爭土地以前
    是國有財產局委託宜蘭縣政府代管，後來移交時，移交清冊
    上面是記載佔用列管，後來因為國有財產局不確定系爭土地
    於委託宜蘭縣政府代管時，有無租賃關係或租賃關係有無存
    續，故有通知佔用人如果主張有租賃關係，要檢證來辦理租
    賃契約，但系爭土地沒有人來辦理，所以國有財產局以公告
    之方式，終止系爭土地之租約，收回國有，後來發覺系爭土
    地於宜蘭縣政府代管期間，與自訴人根本無租賃關係，所以
    國有財產局才把土地移交給林務局，伊沒有偽造公文等語。
    經查：
  (一)案外人何來福、何中春委託自訴人為訴訟代理人，就系爭4
    筆土地對宜蘭縣政府提起確認賃關係存在之民事訴訟，業經
    本院以85年度上字第1052號判決案外人何來福、何中春敗訴
    確定，嗣案外人何來福、何中春又提起再審之訴，本院繼以
    86年度再字第83號裁定駁回確定等情，有本院85年度上字第
    1052號民事判決、86年度再字第83號民事裁定、86年度聲字
    第173號民事裁定及最高法院87年度台抗字第104號民事裁定
    在卷可稽（見原審卷第58-67頁），足徵自訴人主張其取得
    系爭4筆土地之租賃使用權之上手即案外人何來福、何中春
    ，與國有財產局之代管單位宜蘭縣政府間，並未就系爭4筆
    土地有成立租賃契約之合意，亦無不定期租賃關係存在。因
    此，被告庚○○、乙○○具名所為之財政部國有財產財北
    區辦事處宜蘭分處台財產北宜二字第0980002038號函文說明
    二所載：「…84年11月21日宜蘭縣政府以84府農保字第1282
    88號函說明二略以『經查前揭土地並未與本府訂立租賃關係
    ，所請變更為放領乙節…，未便同意照辦。…。』故旨述4
    筆國有土地於宜蘭縣政府代管期間台端與該府並未訂有租賃
    契約，合先敘明。」等語，及被告丙○○、戊○所為宜蘭
    縣政府98年7月10日府農林字第0980097669號函文說明二所
    載：「經查旨揭國有土地原本府代管至移還國產局自管前，
    台端並未與本府完成租賃手續…。」等語，均核與事實相符
    ，並無不實杜撰之情。自訴人前稱：被告庚○○、乙○○就
    財政部國有財產局北區辦事處宜蘭分處台財產北宜二字第
    0980002038號函文說明二之內容，及被告林正謀、戊○就宜
    蘭縣政府98年7月10日府農林字第0980097669號函文說明二
    之內容，有故意登載不實之情事，均犯刑法第213條不實登
    載文書罪云云，要不足取。
  (二)財政部國有財產局北區辦事處宜蘭分處曾於97年5月22日函
    知宜蘭縣三星鄉○里○段○里○○段266、266-2地號土地之
    占用人何來福，可於文到3個月內洽該分處申請訂定書面契
    約，否則逕行終止原租賃關係，惟上開函文經郵務送達後，
    因查無此人而遭退回，財政部國有財產局北區辦事處宜蘭分
    處乃於97年10月7日，改以登報方式公示送達，繼未獲案外
    人何來福申請訂定租賃契約之資料，故於98年3月11日公告
    宜蘭縣三星鄉○里○段○里○○段266、266-2地號土地之占
    用人何來福應於98年4月15日前鏟除地上物並返還土地，逾
    期未辦者，地上農林物由土地所有權人依民法第66條第2項
    規定逕為任何處分，並以台財產北宜二字第0989000470號函
    請宜蘭縣三星鄉公所自98年3月16日起至98年4月15日止，在
    該鄉公所公佈欄張貼上開公告，而宜蘭縣三星鄉公所於98年
    3月12日收受上開函文後，即依函知期間公告無誤等情，有
    該分處97年5月22日台財產北宜二字第0979001111號函文、
    報紙公告各2份、98年3月11日台財產北宜二字第0989000470
    號函文、送達公文封、公告、國有土地上農林作物公告清冊
    、交寄大宗掛路號函件存根及宜蘭縣三星鄉公所98年10月29
    日鄉民字第0980015641號函附相關資料各1份附卷可稽（見
    原審卷第40- 45、72-76、88、92頁），自足信實。因此，
    財政部國有財產局北區辦事處宜蘭分處台財產北宜二字第
    0980002038號函文說明三所載內容，除文號有誤外（此部分
    詳見後述），其餘既均核與事實相符，則被告庚○○、乙○○就函文正確無誤之記載部分，自無構成公務員登載不實文
    書犯罪之餘地。至於財政部國有財產局北區辦事處宜蘭分處
    台財產北宜二字第0980002038號函文說明三所稱終止宜蘭縣
    三星鄉○里○段○里○○段266、266-2地號土地不定期租賃
    關係之文號，係97年5月22日台財產北宜二字第0979001111
    號函，雖核與前揭所述不符，惟財政部國有財產局北區辦事
    處宜蘭分處台財產北宜二字第0980002038號函文說明三之內
    容，除上開文號有誤外，其餘內容均與事實相符，並無虛構
    情事，已如前述，且又查無其他積極證據足資證明被告庚○○有何故意登載不實之情，故被告庚○○辯稱：文書製作有
    誤之處，係屬誤繕，並無偽造文書之故意乙節，應可採信，
    尚難依此推認其主觀上有偽造文書之犯意。又自訴人雖另稱
    未曾收受財政部國有財產局北區辦事處宜蘭分處通知終止不
    定期租賃關係等事，然在自訴人於98年5月25日、98年7月8
    日向財政部國有財產局北區辦事處宜蘭分處及其代管單位即
    宜蘭縣政府申請租賃系爭4筆土地前，財政部國有財產局北
    區辦事處宜蘭分處及其代管單位即宜蘭縣政府就系爭4筆土
    地之占用人資料，均係列為案外人何來福及何中春等情，有
    宜蘭縣政府移還財政部國有財產局委託管理國有非公用土地
    清冊、宜蘭縣市國有林解除地土地清冊各3份及財政府國有
    財產局函文1份附卷可稽（見原審卷第47-53頁），此觀諸自
    訴意旨認自訴人係因繼承及受讓，而取得案外人何來福及何
    中春就系爭4筆土地之租賃權亦明，故財政部國有財產局北
    區辦事處宜蘭分處依前揭清冊資料，於97年5月22日函知占
    用宜蘭縣三星鄉○里○段○里○○段266、266-2地號之人何
    來福，而非自訴人，於法並無違誤，故自訴人未收受上開函
    文，乃屬當然之事，要難以此遽為不利被告等之認定。基上
    所查，自訴人前稱：自訴人從未收受財政部國有財產局北區
    辦事處宜蘭分處台財產北宜二字第0979002108號函文，從而
    ，被告庚○○、乙○○對台財產北宜二字第0980002038號函
    稱函知終止之情形，係自行杜撰，共犯刑法第213條罪嫌云
    云，顯屬誤會。
六、綜上所述，被告4人所為，尚核與刑法第213條公務員登載不
    實文書罪之構成要件有間。而自訴人所舉之證人丁○○及己○○之證言亦不能證明被告確有自訴人所指之犯行，此外，
    復查無其他積極證據足資證明被告4人有何自訴意旨所指之
    故意登載不實文書犯行。則本件既然不能證明被告4人犯罪
    ，揆諸首揭說明，自應均為無罪之諭知。原審調查後同此認
    同，為被告無罪之判決，並無違誤。
七、自訴人提起上訴略稱：1.依宜蘭縣政府82年3月2日82府農林
    字第120133、120132號函可知上訴人為系爭4筆土地實際使
    用人，且與何中春就系爭土地完成造林，依規定可完成租賃
    關係；惟何中春依函申請遭刁難，且宜蘭縣政府以84 年11
    月21日84府農保字第128288號函稱何中春及上訴人未與該府
    訂立租約，另該府98年7月10日府農林字第0980097669號函
    稱其未與該府完成租賃手續，可知宜蘭縣政府82年與上揭函
    旨已生矛盾情形，從而第0980097669號函即有登記上疑異。
    2.國有財產局台灣北區辦事處宜蘭分處以台財產北宜二字第
    0980002038號函說明三表示有租賃關係而終止，亦可證該處
    認定兩造間存有不定期租賃關係，上訴人除對終止不定期租
    賃關係提出異議外，亦未收受何通知終止不定期租賃關係之
    情事，顯該租賃未終止，且未通知承租人應不生終止效力。
    3.被告4人明知上情未查明有無終止系爭土地租賃關係，共
    同基於登載不實犯意，庚○○及乙○○於台財產北宜二字第
    0980002038號函杜撰與該府未訂有租賃契約、終止不定期租
    賃關係等語，丙○○及戊○則於其所為98年7月10日府農林
    字第0980097669號函中故意違背82年3月2日82府農林字第
    120133、120132號函旨，為「台端並未與本府完成租賃手續
    」之登載，被告4人顯犯刑法第213條之罪。原審未論及宜蘭
    縣政府82年函件、國有財產局台灣北區辦事處宜蘭分處98年
    函件所載情形，實嫌疏略，有悖於證據、論理法則。4.何來
    福、何中春確於民國63年前即每年以系爭土地收獲總數換算
    租金經劃撥予當時主管機關蘭陽林區管理處，足證何來福等
    人與主管機關存有不定期租賃關係，又庚○○於原審證述「
    縣政府代管期間，會把曾經有租賃關係，但後來沒有續約的
    土地使用狀況列為佔用，所以本件4筆土地列為佔用，有可
    能是有租賃關係」，可知庚○○明知何來福、何中春與當時
    之主管機關曾有租賃關係，猶與其他被告做成不實公文書，
    顯應以刑法第213條相繩。5 國有財產局台灣北區辦事處宜
    蘭分處曾於97年5月22日函知系爭土地佔用人何來福、何春
    來可於文到3月內洽該處申請訂書面契約，因查無渠等而退
    回，惟何中春、何來福分於77 年、93年過世，庚○○、乙○○未向戶政機關查明確實居所或其他應受送達處所或其他
    送達方式而未寄送公文予渠繼承人，逕於97年10月7日以登
    報方式公示送達，自屬於法有違，原審未予究明，遽謂國有
    財產局台灣北區辦事處宜蘭分處台財產北宜二字第09800020
    38號函說明三所載內容除文號有誤外，其餘均核與事實相符
    ，上訴人非佔用人，未收受該函文乃屬當然，即有判決不適
    用法則、理由不備之違法等語。經查刑法第213條之公務員
    登載不實事項於公文書罪，旨在保護公文書之正確性，以維
    護公文書之公信力；所謂明知不實事項而登載，係須登載之
    內容反於事實之真實性而出於其直接故意者，始足當之。又
    刑法第213條之登載不實罪，以公務員所登載不實之事項出
    於明知為前提要件，所謂明知，係指直接故意而言，若為間
    接故意或過失，均難繩以該條之罪。本件被告庚○○於原審
    訊問時固稱：「系爭4筆國有土地是由宜蘭縣政府代管，依
    86年移交清冊資料，是佔用列管，224地號是何中春佔用，
    266、266之2、272地號是何來福佔用，移交後，佔用人都沒
    有與國有財產局訂立租賃關係，縣政府代管期間，會把曾經
    有租賃關係，但後來沒有續約的土地使用狀況列為佔用，所
    以本件4筆土地列為佔用，有可能是有租賃關係，我們為了
    保護佔用人的權利，會通知佔用人於文到3個月內至國有財
    產局宜蘭分處辦理書面契約，我們當時是依造資料上面所寫
    的佔用人資料通知何來福及何中春，但被退回來，說查無此
    人，我們依規定以公告方式通知佔用人」（見原審卷第33頁
    ），則本件系爭4筆國有土地是由宜蘭縣政府代管，依86 年
    移交清冊資料，是佔用列管，移交後，佔用人並未與國有財
    產局訂立租賃關係，被告庚○○因縣政府代管期間，會把曾
    經有租賃關係，但後來沒有續約的土地使用狀況列為佔用，
    其為了保護佔用人的權利，而通知佔用人於文到3個月內至
    國有財產局宜蘭分處辦理書面契約，因而依資料上面所寫的
    佔用人資料通知何來福及何中春，但通知函按址查無此人被
    退回，故改以公告方式通知佔用人，雖自訴人稱：何中春、
    何來福分於77年、93年過世，庚○○未向戶政機關查明確實
    居所或其他應受送達處所或其他送達方式而未寄送公文予渠
    繼承人，逕於97年10月7日以登報方式公示送達，於法有違
    等語，惟查被告庚○○其縱未善盡查證義務，而逕以公示送
    達方式送達，其送達或有瑕疵，但仍難以認定被告庚○○有
    登載不實事項於公文書之直接故意，是自訴人上訴之上開理
    由，尚無從致本院得以確信被告確有上開明知為不實之事項
    而登載於職務上所掌公文書之犯行，此外原判決就自訴人上
    訴所執理由取捨已多所論述及說明其憑以認定之依據，有如
    上述，自訴人上訴仍執以指摘原判決證據取捨及認定不當，
    其上訴非有理由，應予駁回。
八、又自訴人於本院審理時具狀陳稱「上訴人於宜蘭地院審理時
    ，即就被告4人犯行提起本件自訴，並於歷次書狀中明載被
    告犯有瀆職罪、竊占罪、毀損罪、偽證罪，是本件審理範圍
    應包含上開罪名，請鈞院就上開罪名審酌被告4人之犯行」
    （見本院卷第85之3頁），惟查本件於原審提起自訴時，並
    未就自訴人所稱之上開犯罪事實及罪名提出自訴，此有原審
    之自訴狀及審理筆錄可參，此部分既未經自訴人於原審提起
    自訴，亦未經原審審理，自非本院得以審酌之範圍，附此敘
    明。
據上論斷，應依刑事訴訟法第368條，判決如主文。
中    華    民    國    99    年    8     月    27    日
            刑事第十五庭  審判長法  官  吳昭瑩
                                法  官  吳炳桂
                                法  官  賴邦元
以上正本證明與原本無異。
如不服本判決，應於收受送達後10日內向本院提出上訴書狀，其
未敘述上訴之理由者並得於提起上訴後10日內向本院補提理由書
（均須按他造當事人之人數附繕本）「切勿逕送上級法院」。
                                書記官  鄭信昱
中    華    民    國    99    年    8     月    27    日

司法院資訊處製作；財團法人民間司法改革基金會備份。
